【裁判字號】    89,自,89
【裁判日期】    890718
【裁判案由】    詐欺
【裁判全文】
臺灣臺南地方法院刑事判決                            八十九年度自字第八九號
    自  訴  人  甲○○
    被      告  乙○○
右列被告因詐欺案件，經自訴人提起自訴，本院判決如左：
    主  文
乙○○無罪。
    事  實
一、自訴意旨略以：被告乙○○因駕駛SAAB牌自小客車，至自訴人甲○○開設於台南
    市○○路上之「度小月汽車音響店」洗車而結識。於民國八十七年四月間，被告
    復駕駛該黑色自小客車前來表示欲裝設汽車音響，並向自訴人表示信用良好，請
    自訴人相信被告之信用，自訴人因被告信誓旦旦表示該車價值一百多萬元，一定
    會付清此筆十一萬元之音響費用，自訴人不疑有他，依約裝好其要的音響，並收
    下被告交付之支票二紙，支票屆期提示，竟遭退票，且被告亦不知所蹤，因認被
    告涉犯刑法第三百三十九條之詐欺罪嫌。
二、按犯罪事實應依證據認定之，無證據不得推定其犯罪事實；又不能證明被告犯罪
    者，應諭知無罪之判決；刑事訴訟法第一百五十四條、第三百零一條第一項分別
    定有明文。又認定不利於被告之事實，須依積極證據，苟積極證據不足為不利於
    被告事實之認定時，即應為有利於被告之認定，更不必有何有利之證據（最高法
    院三十年上字第八一六號判例參照）。再事實之認定，應憑證據，如未能發現相
    當證據，或證據不足以證明，自不能以推測或擬制之方法，為裁判基礎（最高法
    院四十年台上字第八六號判例參照）。又告訴人之告訴，本以使被告受刑事訴追
    為目的，故其陳述是否與事實相符，自應調查其他證據，以資審認，苟其所為攻
    擊之詞，尚有瑕疵，則在此瑕疵未予究明以前，即不能遽採為斷罪之基礎（最高
    法院五十二年台上字第一三○○號、六十一年台上字第三○九九號判例參照）。
    此在自訴之情形，亦應為相同之解釋。且刑法第三百三十九條第一項詐欺罪之成
    立，以意圖為自己或第三人不法所有，以詐術使人將本人或第三人之物交付為要
    件，所謂以詐術使人交付，必須被詐欺人因其詐術而陷於錯誤，若其所用方法不
    能認為詐術，亦不致使人陷於錯誤，即不構成該罪（最高法院四十六年台上字第
    二六○號判例參照）。
三、本件自訴人甲○○認被告乙○○涉有詐欺罪嫌，無非係以：被告曾向自訴人表示
    信用良好，及其所簽發之支票二紙屆期提示均遭退票等資為主要論據。然訊據被
    告對於有向自訴人購買音響而積欠上開款項等事實固均坦承，惟堅決否認有何詐
    欺之犯意，辯稱：伊裝音響之後，因做生意失敗而跳票，並非拿明知會跳票之支
    票給自訴人，因為那是自己的票，跳票後未與自訴人解決是因也欠別人很多錢才
    會跑路，實無要詐騙自訴人之故意等語。經查：自訴人於本院審理中陳稱：「他
    （即被告）於八十八年二月時確有去找我說要解決（這件事），但是我不在，房
    東也沒有告訴我。我在找不到他時，聽很多人說他做生意失敗，是在裝音響後，
    我認為他應該不是故意要詐騙我。」（見本院八十九年七月四日訊問筆錄），可
    見得被告上開並非自始即故意要詐騙自訴人等辯解，尚非全屬無據，而與常理有
    悖，應堪以採信。又債務人於債之關係成立後，其有未依約定本旨履行者，在社
    會一般交易經驗上常見之原因非一，舉凡因不可歸責於己之事由而不能給付，或
    因合法主張抗辯而拒絕給付，甚至在負債之後始行惡意遲延給付，皆有可能，非
    可盡予推定為自始無意給付之詐欺犯罪一端；而刑事被告依法不負自證無罪之義
    務，若無積極證據足證被告在債之關係發生時，自始即有不法所有之意圖，縱使
    被告就所負債務，惡意違約，不為履行，仍為民事上問題，尚不得違反刑事訴訟
    法第一百五十四條之規定，僅憑單純債務不履行之狀態而推定被告於負債之初即
    有詐欺之故意。且依一般社會經驗，遠期票據本須承擔高度的信用風險，對於日
    後債務人之經濟財務狀況可能生變導致票據不獲兌現之結果，尤屬可得預見之不
    利益及風險，要不得解為是因債務人施用詐術而使債權人陷於錯誤。故綜上判例
    意旨，被告於購買音響之初，既不能認定有詐欺之不法所有意圖，亦不能認定有
    施用詐術之行為，亦不致使人陷於錯誤，而為財物之交付，即不能以被告未付款
    項，及支票最後不獲兌現等事實，遽指被告涉嫌詐欺，且被告於審理中業已與自
    訴人達成民事和解，此亦有協議書一紙在卷可稽，據上所陳，本件依調查所得證
    據尚不足以證明被告確有自訴人所指之上開詐欺犯行，此外復查無其他積極證據
    足資證明，揆諸首開法條規定及判例意旨，犯罪尚屬不能證明，應為無罪之諭知
    。
四、據上論斷，應依刑事訴訟法第三百四十三條、第三百零一條第一項，判決如主文
中    華    民    國      八十九      年      七      月      十八      日
                                  臺灣臺南地方法院刑事第一庭
                                          法  官  林臻嫺
右正本證明與原本無異。
如不服本判決，應於判決送達後十日內，向本院提出上訴狀。
                                          書記官  黃若萍
中    華    民    國      八十九     年      七     月     十八     日


司法院資訊處製作；財團法人民間司法改革基金會備份。
